臺灣屏東地方法院刑事判決　　　　　　 96年度交訴字第104號
公　訴　人　臺灣屏東地方法院檢察署檢察官
被　　　告　乙○○
　　　　　　丁○○
上列被告因公共危險等案件，經檢察官提起公訴（96年度偵字第
2555號），本院判決如下：
    主  文
乙○○駕駛動力交通工具肇事，致人受傷而逃逸，處有期徒刑捌
月，減為有期徒刑肆月，如易科罰金，以新臺幣壹仟元折算壹日
。
丁○○意圖使犯人隱避而頂替，處有期徒刑陸月，減為有期徒刑
月，如易科罰金，以新臺幣壹仟元折算壹日。
    事  實
一、乙○○於民國95年12月14日6 時許，駕駛車牌號碼YF-6366
    號自用小客車，沿屏東縣竹田鄉竹田村台一線由北往南方向
    行駛，於行經該路段與水源路交岔路口處，欲右轉水源路時
    ，本應注意汽車行駛至交岔路口，轉彎車應讓直行車先行，
    竟疏未注意禮讓直行車先行，貿然向右轉，適有在其右側同
    向直行之甲○○騎乘車牌號碼J2C-520 號重型機車駛至，乙○○見狀已閃避不及，二車因而發生碰撞車禍，甲○○因此
    人車倒地，受有頭部外傷、牙齒斷裂、腦震盪、右眼部瘀腫
    、腹部挫傷、四肢多處挫傷、頭皮及下頷部裂傷等傷害。詎
    乙○○於肇事後，竟未採取任何救護措施，基於逃逸之犯意
    ，逕自駕車逃離現場，並隨即聯繫丁○○共乘1 部車牌號碼
    不詳之紅色機車至肇事現場查看。詎丁○○為使乙○○脫免
    罪責，竟意圖使乙○○隱避，本於頂替之犯意，於96年1 月
    16日在屏東縣潮州分局車禍處理小組說明案情時，向處理警
    員張永忠、張文良謊稱其本人即為該次車禍之肇事者，並於
    偵查中為上開供述，而頂替乙○○所涉過失傷害及肇事逃逸
    之犯行，致妨害國家刑事司法權之正確行使（過失傷害部分
    ，本院另為不受理判決）。
二、案經甲○○訴由屏東縣警察局潮州分局報請臺灣屏東地方法
    院檢察署檢察官偵查起訴。
    理  由
壹、程序方面：
一、按被告以外之人（包括證人、鑑定人、告訴人、被害人及共
    同被告等）於審判外之陳述雖不符前4 條之規定，而經當事
    人於審判程序同意作為證據，法院審酌該言詞陳述或書面陳
    述作成時之情況，認為適當者，亦得為證據；當事人、代理
    人或辯護人於法院調查證據時，知有第159 條第1 項不得為
    證據之情形，而未於言詞辯論終結前聲明異議者，視為有前
    項之同意，刑事訴訟法第159 條之5 定有明文。立法意旨在
    於傳聞證據未經當事人之反對詰問予以核實，原則上先予排
    除。惟若當事人已放棄反對詰問權，於審判程序中表明同意
    該等傳聞證據可作為證據；或於言詞辯論終結前未聲明異議
    ，基於尊重當事人對傳聞證據之處分權，及證據資料愈豐富
    ，愈有助於真實發見之理念，且強化言詞辯論主義，使訴訟
    程序得以順暢進行，上開傳聞證據亦均具有證據能力。本件
    證人甲○○、戊○○、丙○○之警詢筆錄及通聯記錄、道路
    交通事故現場圖、道路交通事故調查報告表(一)、(二)、驗傷診
    斷證明書等書面證據，雖分屬被告以外之人於審判外之言詞
    或書面陳述，均屬傳聞證據，惟檢察官、被告及辯護人對於
    上開證人之警詢筆錄於本院審理時均表示同意具有證據能力
    ，本院審酌上開證據作成時之情狀，並無違法或不當等情形
    ，認為以之作為本案之證據亦屬適當，依上開規定，自均具
    證據能力。
二、次按被告以外之人於偵查中向檢察官所為陳述，除顯有不可
    信之情況者外，得為證據，同法第159 條之1 第2 項定有明
    文。偵查中對被告以外之人（包括證人、鑑定人、告訴人、
    被害人及共同被告等）所為之偵查筆錄，或被告以外之人向
    檢察官所提之書面陳述，性質上均屬傳聞證據。惟現階段刑
    事訴訟法規定檢察官代表國家偵查犯罪、實施公訴，依法其
    有訊問被告、證人及鑑定人之權，證人、鑑定人且須具結，
    而實務運作時，檢察官偵查中向被告以外之人所取得之陳述
    ，原則上均能遵守法律規定，不致違法取供，其可信度極高
    ，職是，被告以外之人前於偵查中已具結而為證述，除反對
    該項供述得具有證據能力之一方，已釋明「顯有不可信之情
    況」之理由外，不宜遽指該證人於偵查中之陳述不具證據能
    力。查本件證人丙○○、戊○○於偵查中之供述，已依法具
    結，其未曾提及檢察官在偵查時有不法取供之情形，且被告
    未曾釋明上開證述有何顯不可信之情況，是以，證人丙○○
    、戊○○於偵查中之證述，依刑事訴訟法第159 條之1 第2
    項之規定，自均得為證據。
貳、實體方面：
一、訊據被告乙○○、丁○○矢口否認有何肇事逃逸、頂替犯行
    ，被告乙○○辯稱：伊在車禍發生前一晚將車牌號碼YF-636
    6 號自用小客車借給丁○○，伊不是駕駛人，並無肇事逃逸
    云云；被告丁○○辯稱：伊確實是駕駛人，並無頂替情事云
    云。經查：
(一)、上開事實，業據證人即告訴人甲○○於警詢及本院審理時證
    稱：於95年12月14日6 時30分許，伊騎乘機車在屏東縣竹田
    鄉竹田村台一線與水源路口發生車禍，對方是要右轉，一下
    快、一下慢，要彎不彎的，要轉彎又不打方向燈，對方汽車
    的右前輪撞到伊機車左方的腳踏板，伊被撞到後往前滑倒受
    傷，但沒有昏倒，伊手、腳、臉、頭有受傷；對方撞到伊之
    後，車子有停下來，距離伊約4 、5 公尺，對方有從駕駛座
    下來，站在車門旁，看一下就離開，對方沒有到伊那邊查看
    ，未和伊說話就離開了，伊不知對方的車牌號碼，只知是黑
    綠色的車子等語綦詳（見警卷第9 頁、第10頁反面、第10-1
    至10-2頁、本院卷第33頁反面至36頁）；核與證人即目擊證
    人丙○○於警詢、偵查中及本院審理時證稱：當時伊在事故
    地點等候接駁公車，聽到碰撞聲，伊看到在前面路口有1部
    機車及1 部自小客車發生車禍，該部機車被撞到後滑到道路
    旁草堆，機車騎士則是直線向前翻滾至電線桿前，自小客車
    未打方向燈右轉交岔路口，當該部自小客車轉正後則停止前
    進，距離約被害人4 、5 公尺，伊未注到駕駛有無下車，伊
    就跑到事故路口看傷者，之後該部自小客車往前駛離，伊記
    住該自小客車車牌號碼係YF -6366號，三陽汽車雅哥款式，
    深綠色等語（見警卷第11頁反面至13頁、偵卷第20頁、本院
    卷第37至38頁）、證人即承辦員警張文良於本院審理時證稱
    ：被害人之機車左側踏板有被撞的痕跡，經報案人提供肇事
    車輛之車牌號碼，找了約40分鐘左右，最後在距離車禍現場
    約100 或150 公尺處之傅姓宗祠找到肇事車輛，該車是舊型
    的雅哥，二車之撞擊痕跡經比對後符合；當時伊趕到事故現
    場時，肇事者未在場，是通知後才到案等語大致相符（見本
    院卷第39頁反面至40頁）。此外，復有道路交通事故現場圖
    、道路交通事故調查報告表(一)、(二)、驗傷診斷證明書各1 件
    在卷可證，足見證人甲○○確有於上述時、地，為人駕駛車
    牌號碼YF-6366 號自小客車撞擊倒地受傷，肇事者未採取救
    護措施，即逕行駕車逃離現場無訛。
(二)、又被告乙○○為上開自小客車之車主，業據被告乙○○、丁○○供明在卷，且被告乙○○確係上開車禍事故之肇事者，
    亦據證人甲○○於警詢時證稱：對方是男性、瘦瘦的、約17
    0 公分左右、短髮；經指認警方提供乙○○口卡片及訊問錄
    影光碟後，乙○○就是與伊發生車禍後，下車站在車門旁之
    人等語（見警卷第9 頁、第10-2頁）、於本院審理時證稱：
    伊有看到肇事之人，是瘦的那個人（指乙○○），當時對方
    在伊前面約4 、5 公尺，時間是早上，光線可以看得清楚等
    語明確（見本院卷第34至36頁）。觀之證人甲○○上開警詢
    及本院審理時之供述，互核相符，尚無齟齬之處，且其與被
    告乙○○、丁○○素不相識，並無仇隙恩怨，自無偏頗被告
    丁○○而故入被告乙○○於罪之理。再參酌被告乙○○於案
    當時年已43歲、被告丁○○則僅32歲，被告乙○○身高僅
    166 公分、被告丁○○身高卻有179 公分，而被告乙○○身
    材瘦弱、被告丁○○身材高胖等情，除為被告2 人供述明確
    外，並據本院當庭勘驗屬實，攝有被告2 人照片3 幀在卷可
    佐（見本院卷第67頁、第71頁），依此，被告2 人不論在身
    高、體形、年齡等方面，均有極大之差異，證人甲○○當無
    誤認被告2 人之虞。況被告丁○○之體形既屬高高胖胖的，
    而被告丁○○之友人亦稱呼其為「胖子」之情，復為證人戊○○於本院審理時證述明確（見本院卷第63頁），則一般通
    常之人於形容被告丁○○時，自不可能會稱其係瘦瘦的，故
    證人甲○○於警詢及本院審理時既一再證述：肇事者係瘦的
    那個人等語，則肇事者自不可能是被告丁○○，已甚明確。
    是以，被告丁○○供稱：上開自小客車於案發當天係由伊所
    駕駛云云，顯與事實不符，尚難採信。被告乙○○始為本件
    車禍之肇事者，應無疑義。
(三)、被告乙○○雖辯稱：伊已將該自小客車借給丁○○，並不是
    肇事者，伊未曾與丁○○返回肇事現場云云。惟查：
 1、證人丙○○於警詢、偵查中及本院審理時證稱：車禍發生後
    ，隔不到10分鐘，有1 部紅色機車從事故地點小路，就是自
    小客車逃逸的小路騎出來路口事故位置約6 、7 公尺停車，
    在看機車倒的地方，停留不到5 分鐘，就掉頭往原路回去；
    該機車騎坐2 人，騎士瘦小約40歲，白色短上衣，白色七分
    褲，平頭，乘客比較高大壯碩，年約30多歲，米黃色短上衣
    ，黑色長褲，捲髮，經伊於庭訊時以雙向鏡看，在我位置的
    左邊那2 個就是騎乘機車的2 人，是左邊的第1 個人（即乙○○）載中間那個人（即丁○○），伊看得很清楚，當時天
    色已微亮，而且他們2 人來是很明顯，伊距離他們很近，所
    以一直看他們等語甚詳（見警卷第12頁、第13頁反面、偵卷
    第20至21頁），而參酌證人丙○○於警、偵訊及本院審理時
    尚證稱：伊有看到車子停下來，但沒有看到肇事者等語（見
    警卷第11頁反面、偵卷第20頁、本院卷第37頁），顯見證人
    丙○○上開：於車禍發生不久後，被告2 人曾相偕返回現場
    查看之證詞，係本於親身見聞所為之證述，尚無誇大不實之
    處，而足憑採。況被告丁○○於警、偵訊及本院審理時均不
    否認有返回肇事現場之情，益徵證人丙○○上開證述，應為
    屬實。被告乙○○辯稱：伊未與被告丁○○騎乘機車返回肇
    事現場云云，顯係事後迴避之詞，不足採信。
 2、證人戊○○於警詢、偵查中及本院審理時固證稱：伊於車禍
    發生之前一天晚上約11點回到家，乙○○已在伊家客廳看電
    視，伊等聊天到晚上1 點許，伊等就在客廳睡覺，乙○○睡
    在伊家沙發，伊等睡到第二天中午約11、12點，是一起起床
    的，乙○○說他打電話回家，家裡的人說派出所的人在找他
    ，中午時，伊還騎機車戴乙○○一起去林邊吃東西，一直到
    晚上7 、8 點，乙○○才到警局做說明；伊於車禍前一天晚
    上已有在外面喝酒，又買啤酒回家喝，乙○○是泡茶云云（
    見警卷第15頁反面、偵卷第16頁反面至17頁、本院卷第63頁
    ），然被告乙○○先於偵查中供稱：車禍前一天晚上約10點
    多，伊到戊○○家喝酒、泡茶，一直到1 點多，就在戊○○
    家睡覺，伊睡在客房，一直睡到隔天9 點多起床，繼續與戊○○泡茶，直到傍晚才5 、6 點才回家，回家後，媽媽就說
    伊的車子發生車禍，伊是打電話跟戊○○說發生車禍的事等
    語（見偵卷第8 至9 頁）、後於本院審理時供稱：伊在前一
    天晚上10點多把車子借給丁○○，丁○○就把車子開走了，
    伊是在車禍後第二天中午左右，警員打電話通知伊家人，伊
    家人打電話通知伊，才知道發生車禍，伊知道後，就馬上回
    去家裡，並去醫院看被害人等語（見本院卷第19至20頁），
    觀之被告乙○○除前後供詞反覆外，就其在證人戊○○住處
    睡覺場所、起床時間、何時及如何知悉車禍發生等節，均與
    證人戊○○之證述不相符合，則被告乙○○於車禍發生當時
    是否確係在證人戊○○住處睡覺，當非無疑。況證人戊○○
    既於車禍前一天晚上在外面喝酒，之後又買酒回家繼續喝到
    1 點多，以致於一覺睡醒已係中午時分，是本件車禍發生當
    時，證人戊○○既仍在睡夢中，則被告乙○○於證人戊○○
    睡覺期間，是否曾起身駕車外出，即為證人戊○○所不知，
    自難僅憑證人戊○○上開證述，即逕採為被告有利之證據。
 3、再被告乙○○係於車禍發生當天晚上11點左右，始至警局了
    解案形之情，已據證人張文良於本院審理時證稱：乙○○曾
    主動到警局了解一件車禍案件，但未坦承肇事，第一次至警
    局的時間，係在車禍發生當晚11時左右，伊和2 位朋友一起
    過來，但這2 位朋友並未在庭，乙○○不是和丁○○一起過
    來的等語明確（見本院卷第39頁反面），是倘被告乙○○於
    案發前確已將該自小客車出借予被告丁○○，且早已知悉被
    告丁○○有肇事逃逸之情，衡情，被告乙○○理應在知悉車
    禍發生之第一時間，即偕同被告丁○○前去警局說明，以釐
    清肇事責任歸屬，然被告乙○○於警方通知後，竟未立刻前
    往警局說明，反遲至車禍當天晚上11時許，始前往警局探查
    案情。再佐以本件車禍發生後，均係由被告乙○○與證人甲○○洽談和解事宜之情，業如前述，並參酌被告乙○○自承
    ：基於道義責任，伊有支付證人甲○○賠償金額新臺幣1 萬
    元等語，衡情，被告乙○○若僅係調解人，而非本件車禍肇
    事者，其出面與證人甲○○洽談和解事宜時，理應會表明被
    告丁○○始為肇事之人，豈會對此隻字不提，甚而支付賠償
    金予證人甲○○。顯見被告乙○○確為本件車禍之肇事者無
    訛。被告乙○○上開所辯，顯係事後卸責之詞，尚難採信。
(四)、又本件車禍事故之肇事者係被告乙○○，而非被告丁○○，
    既如前述，則被告丁○○明知其非肇事之人，竟向承辦警員
    詢問及檢察官訊問均供述：係該自小客車之駕駛人云云，其
    顯有使被告乙○○隱避肇事責任之意圖，所為足以妨害國家
    司法權之正確行使，被告丁○○確有頂替犯行甚明。綜上所
    述，勾稽互核，本件事證明確，被告乙○○、丁○○犯行，
    均堪認定。
二、核被告乙○○所為，係犯刑法第185 條之4 肇事逃逸罪；被
    告丁○○所為，係犯刑法第164 條之頂替罪。爰審酌被告乙○○駕車肇事後，罔顧傷者生命安全而逃逸、被告丁○○明
    知肇事者係被告乙○○，竟為脫免被告乙○○之罪責，而出
    面頂替謊稱其為駕駛人，妨害國家刑事司法權行使之正確性
    ，所為均無可取，且犯後猶飾詞冀圖卸責，未見悔意，惟念
    被告2 人犯後業已賠償告訴人損害，且素行均佳、家庭經濟
    狀況小康，生活狀況均不差、被告乙○○高職畢業，智識程
    度尚可、被告丁○○國中畢業，智識程度不高等一切情狀，
    分別量處如主文所示之刑，並依其資力、職業及社會地位等
    情，均諭知易科罰金之折算標準。又被告2 人犯罪後，中華
    民國九十六年罪犯減刑條例業於96年6 月15日修正公布，並
    於96年7 月16日起施行，而被告上開犯罪時點係在96年4 月
    24 日 之前，且所犯之罪核與該條例第2 條第1 項之規定相
    符，復無同條例第3 條限制減刑之除外情事存在，爰依該條
    例第2 條第1 項第3 款規定，均減其等上開宣告刑期2 分之
    1 ，暨依其資力、職業及社會地位等情，均諭知易科罰金之
    折算標準。
據上論斷，應依刑事訴訟法第299 條第1 項前段，刑法第164 條
第2 項、第1 項、第185 條之4 、第41條第1 項前段，刑法施行
法第1 條之1 ，中華民國九十六年罪犯減刑條例第2 條第1 項第
3 款、第7 條、第9 條，判決如主文。
本案經檢察官許英輝到庭執行職務。
中　　華　　民　　國　　96　　年　　12　　月　　28　　日
                  交通法庭    審判長法　官  黃國永
                                    法　官  陳海寧
                                    法  官  蘇碧珠
上正本證明與原本無異。
如不服本判決應於收受本判決送達後10日內向本院提出上訴書狀
，其未敘述上訴理由者，並得於提起上訴後10日內向本院補提理
由書狀（均須按他造當事人之人數附繕本）「切勿逕送上級法院
」
中　　華　　民　　國　　96　　年　　12　　月　　28　　日
                               書記官  賀燕花
附錄本判決論罪之法條
中華民國刑法第164條：
藏匿犯人或依法逮捕拘禁之脫逃人或使之隱避者，處 2 年以下有
期徒刑、拘役或 5 百元以下罰金。
意圖犯前項之罪而頂替者，亦同。
中華民國刑法第185條之4：
駕駛動力交通工具肇事，致人死傷而逃逸者，處 6 月以上 5 年
以下有期徒刑。
